ACORDAO-COMPLETO-2277043

ACÓRDÃO 1662/2019 ATA 4/2019 - PRIMEIRA CÂMARA

VISTOS, relatados e discutidos estes autos de tomada de contas especial instaurada pelo Ministério do Esporte em face da Associação Recreativa Desportiva e Cultural do Recanto das Emas (Aruremas) e de Alaídes Rodrigues de Sousa, diretora presidente da entidade, em razão da impugnação parcial das despesas do Convênio 138/2005, cujo objeto era a implantação de sete núcleos do programa esporte e lazer em quatro localidades do Distrito Federal,
ACORDAM os Ministros do Tribunal de Contas da União, reunidos em sessão da Primeira Câmara, e ante as razões expostas pelo Relator, em:
9.1. considerar revéis a Associação Recreativa Desportiva e Cultural do Recanto das Emas (Aruremas) e Alaídes Rodrigues de Souza, para todos os efeitos, com fundamento no art. 12, § 3º, da Lei 8.443/1992;
9.2. julgar irregulares as contas da Associação Recreativa Desportiva e Cultural do Recanto das Emas (Aruremas) e de Alaídes Rodrigues de Souza, com fundamento nos arts. 1º, inciso I, 16, III, “a” e “b”, 19 e 23, III, da Lei 8.443/1992, e condená-los, em regime de solidariedade, ao pagamento do débito de R$ 189.145,35, com a fixação do prazo de quinze dias, a contar das notificações, para que comprovem, perante o Tribunal  (art. 214, inciso III, alínea “a”, do Regimento Interno do TCU) ,  o recolhimento da dívida ao Tesouro Nacional,  atualizada monetariamente e acrescida dos juros de mora, calculados a partir de 16/9/2005 até a data do recolhimento, na forma prevista na legislação em vigor;
9.3. autorizar a cobrança judicial da dívida, caso não atendidas as notificações, nos termos do art. 28, II, da Lei 8.443/1992, c/c o art. 219, inciso II, do Regimento Interno do TCU;
9.4. encaminhar cópia desta deliberação aos responsáveis.

TOMADA DE CONTAS ESPECIAL. Tomada de Contas Especial - Convênio 138/2005-ME

Primeira Câmara

Ministério do Esporte (vinculador).

3. Interessados/Responsáveis:
3.1. Responsáveis: Alaídes Rodrigues de Sousa (XXX.706.671-XX); Associação Recreativa, Desportiva e Cultural do Recanto das Emas (02.378.205/0001-30).

13.1. Ministros presentes: Benjamin Zymler (na Presidência) e Walton Alencar Rodrigues (Relator).
13.2. Ministro-Substituto convocado: Augusto Sherman Cavalcanti.
13.3. Ministro-Substituto presente: Weder de Oliveira.

WALTON ALENCAR RODRIGUES

Adoto, como relatório, a instrução da unidade técnica, cuja proposta foi alvo de divergência pontual do MP/TCU:
“Cuidam os autos de tomada de contas especial instaurada pela Secretaria Nacional de Desenvolvimento do Esporte do Lazer (SNDEL) , do Ministério do Esporte (ME) , em desfavor da Associação Recreativa Desportiva e Cultural do Recanto das Emas (Aruremas) , proponente de direito privado, sem fins lucrativos, com sede no Recanto das Emas/DF e da Sra. Alaídes Rodrigues de Souza, na condição de Diretora Presidente da associação, em razão da impugnação parcial de despesas do Convênio 138/2005, Siafi 525945, Processo 58701.000018/2013-17, tendo por objeto a implantação de sete núcleos do “Programa Esporte e Lazer na Cidade” em quatro cidades do Distrito Federal, com atendimento a crianças, jovens, adultos e aos idosos portadores de necessidades especiais, com vigência estipulada para o período de 13/9/2005 a 13/5/2006.
HISTÓRICO 
2.		Conforme disposto na Cláusula Quarta do Convênio 138/2005 (peça 2, p. 13-24) foram previstos R$ 209.708,00 para a execução do objeto, dos quais R$ 203.600,00 seriam repassados pelo Ministério do Esporte e R$ 6.108,00 corresponderiam à contrapartida. A composição dos custos foi a seguinte:
Quadro 1 - Encargos do concedente e do proponente do Convênio 138/2005
	Ação
	Concedente
	Contrapartida do Proponente

	Pró-labore de recursos humanos
	R$ 141.600,00
	-

	Encargos trabalhistas
	-
	R$ 6.108,00

	Aquisição de material de consumo
	R$ 30.000,00
	-

	Aquisição de material permanente
	R$ 14.000,00
	-

	Curso de formação e locomoção
	R$ 8.000,00
	-

	Eventos
	R$ 10.000,00
	-

	 Subtotais
	R$ 203.600,00
	R$ 6.108,00

	Total
	R$ 209.708,00

Fonte: peça 1, p. 20
3.		Tinha-se como objetivo desse convênio a implantação de sete núcleos do “Programa Esporte e Lazer na Cidade” em quatro cidades do Distrito Federal, com o atendimento a crianças, a jovens, a adultos e a idosos portadores de necessidades especiais (peça 2, p. 14) 
4.		Os recursos federais deste convênio foram repassados em parcela única, mediante ordem bancária 2005OB902142 (peça 2, p. 27) , de 16/9/2005, no valor integral de R$ 203.600,00. 
5.		A motivação para a instauração desta Tomada de Contas Especial (TCE) foi a constatação de irregularidades na execução do supracitado convênio, conforme apontado no Relatório de TCE 4, de 4/4/2013 (peça 4, p. 18-22) , cujos excertos se transcrevem a seguir: 
“O motivo para a instauração da presente tomada de contas especial foi a não comprovação integral das contas, não apresentando a documentação complementar solicitada, uma vez que a conciliação bancária apresentada não demonstra a real movimentação dos recursos, extrato bancário da conta específica com inúmeros débitos de diversos montantes sem qualquer comprovação fiscal, Relatório de Execução Receita e Despesa com saldo não utilizado de R$ 107.364,00, sem comprovação de recolhimento desse saldo, fato que se encontra demonstrado na documentação constante no processo, conforme verificado no parecer Financeiro 258/2012 (peça 2, p. 30-34) .”
6.		Destaca-se que em observância as recomendações do Tribunal de Contas da União, conforme Acórdão 2763/2011-TCU-Plenário, que determina a aplicação do instituto da "responsabilidade solidária" dos responsáveis, a concedente procedeu à citação da convenente para a apresentação da devolução dos recursos por meio de notificações (peça 2, p. 36-55 e peça 3, p. 1-29) , tanto no endereço de pessoa física responsável pela instituição, quanto no endereço da pessoa jurídica, sendo que a convenente, mais uma vez, permaneceu inerte. 
7.		Apesar das tentativas do ME para regularizar a situação do convênio, a proponente não observou os ditames das normas pertinentes àqueles que gerenciam e/ou aplicam recursos públicos, motivo pelo qual procedeu-se à citação dos responsáveis, mediante os ofícios 0215/2015 (peça 15) e 0203/2015 (peça 16) , recebidos, respectivamente, nos dias 29/4/2015 e 11/5/2015 (peças 17 e 18) . Ante à revelia dos responsáveis, a unidade técnica propôs instrução de mérito pela irregularidade das contas e aplicação de débito na monta de R$ 204.057,70, bem como da cominação de multa (peças 25 a 27) .
8.		Todavia, após o Ministério Público do Tribunal de Contas da União (MPTCU) ter se pronunciado (peça 28) , o Ministro Relator acostou despacho ao processo em que concluiu pela necessidade de se refazer a citação dos responsáveis, uma vez que os ofícios de citação enviados inicialmente não indicavam de forma clara as condutas e os dispositivos violados pelos responsáveis (peça 29) . 
9.		Em razão disso, foram refeitas as citações (peças 30 e 31) , atendendo-se ao despacho do ministro relator.
10.	Feitas tais correções, a unidade técnica novamente proferiu relatório de mérito sugerindo a revelia dos responsáveis, pelo julgamento irregular das contas com aplicação de débito solidário no montante de R$ 189.954,34, e pela aplicação de multa individualmente à ambos (peças 38, 39 e 40) .
11.	Apesar disso, o MPTCU vislumbrou a inexistência nos autos da documentação relativa à prestação de contas do convênio 138/2005, contrariando o disposto na IN TCU 71/2012, visto que o mérito das contas seria emitido com lastro apenas nos pareceres emitidos pelo órgão instaurados. Ademais, propôs o MPTCU que a SNDEL enviasse ao TCU, no prazo de quinze dias, a documentação relativa à prestação de contas do convênio em tela (peça 41) .
12.	Tal manifestação foi acolhida pelo Ministro Relator (peça 42) , tendo a resposta da SNDEL aportado aos autos no dia 13/10/2016 (peça 45) .
13.	Contudo, esse resposta não continha a prestação de contas apresentada pela Aruremas, demandando novo contato da Secex Educação com o ME. Em razão disso, a prestação de contas da associação aportou aos autos apenas no dia 30/12/2016 (peça 46) .
EXAME TÉCNICO
1. Da revelia dos responsáveis
14.	No dia 12/1/2017, foi realizada a citação dos responsáveis através dos Ofícios 18 e -19/2017-TCU/SecexEducação (peças 50 e 51) , com os respectivos Avisos de Recebimento assinados em 23/1/2017 (peças 52 e 53) . No dia 1º/2/2017, foi requerida prorrogação de trinta dias pelo responsável para apresentar as alegações de defesa (peça 54) , concedida através de Despacho em 8/2/2017 (peça 55) .
15.	Em 26/2/2017, foi feito novo pedido de prorrogação de prazo (peças 56 e 57) , sendo concedido pela Unidade Técnica mais trinta dias para apresentação das alegações de defesa pelo responsável (peças 59-61) . Em 15/3/2017, foi feito novo pedido de prorrogação de prazo (peças 62 e 63) , sendo deferida pelo Despacho de 22/3/2017 (peça 66) , prorrogando o prazo por mais trinta dias. 
16.	Após todo o prazo concedido, inclusive com as prorrogações concedidas, não houve a apresentação das alegações de defesa pelos responsáveis nem o recolhimento do débito. Dessa forma, dar-se-á prosseguimento normal do processo, importando os responsáveis na condição de revéis, conforme preconiza o Acórdão 3756/2017-TCU-Segunda Câmara, de relatoria do Ministro Aroldo Cedraz, in verbis:
O transcurso em branco (in albis) do prazo para apresentar alegações de defesa e o não recolhimento do débito importam na condição de revel e autorizam o prosseguimento normal do processo, dando ensejo, inclusive, ao surgimento de presunção legal no sentido da não aplicação regular dos recursos da União recebidos.
Acórdão 3756/2017-TCU-Segunda Câmara | Relator: AROLDO CEDRAZ
17.	No que pese isso, revela-se pertinente observar o princípio da verdade material, bem explicitado nos Acórdão 309/2017-TCU-Plenário e 133/2014-TCU-Primeira Câmara, de relatoria do Ministro Vital do Rego e do Ministro Bruno Dantas, respectivamente, conforme se verifica:
Os efeitos da revelia de responsável no âmbito do TCU diferem daqueles emprestados a esse instituto pelo Código de Processo Civil. No âmbito civil, o silêncio do responsável gera a presunção de veracidade dos fatos a ele imputados, de modo que sua inércia prospera contra sua defesa. No TCU, a não apresentação de defesa pelo responsável apenas não inviabiliza a normal tramitação do processo, que deve seguir seu fluxo ordinário de apuração. Portanto, a condenação de responsável revel pelo Tribunal deve estar devidamente embasada em provas robustas e contundentes que caracterizem sua conduta irregular.  (grifos inseridos) 
Acórdão 309/2017-TCU-Plenário | Relator: VITAL DO RÊGO
No âmbito de processos de controle externo, a revelia não implica a imediata condenação dos responsáveis em débito, sendo fundamental a análise dos elementos constantes do processo, em homenagem à verdade material.
Acórdão 133/2015-TCU-Primeira Câmara | Relator: BRUNO DANTAS
18.	No presente caso, é possível encontrar os seguintes documentos da prestação de contas encaminhada pelo ME atinente ao Convênio 138/2005:
a)	Relatório Final de Execução Físico-Financeira (peça 46, p. 1-3) ;
b)	Relatório de Execução Receita e Despesa (peça 46, p. 4-6) ;
c)	Relação de pagamentos (peça 46, p. 7-10) ;
d)	Relação de bens adquiridos produzidos ou construídos com recursos do convênio (peça 46, p. 11) ;
e)	Notas fiscais (peça 46, p. 12-16) ;
f)	Declarações (peça 46, p. 17-18 e 29) ;
g)	Conciliação Bancária (peça 46, p. 19) ;
h)	Extratos bancários (peça 46, p. 20-28) ;
i)	Relatório de Cumprimento do Objeto (peça 46, p. 30-31) ;
j)	Planilha com os dados das oficinas e fotos (peça 46, p. 32-55) ;
k)	Matéria veiculada no sítio eletrônico do ME sobre o evento (peça 55, p. 55) .
l)	Parecer Técnico (peça 45, p. 9-10) ;
m)	 Parecer Financeiro (peça 45, p. 47-51) .
19.	Da leitura dos autos, foram diversas as irregularidades/impropriedades verificadas na referida prestação de contas, conforme sintetizado abaixo (peça 2, p. 30-34) :
a)	a conciliação bancária apresentada não demonstra a real movimentação dos recursos;
b)	extrato bancário da conta específica com inúmeros débitos de diversos montantes sem qualquer comprovação fiscal; 
c)	Relatório de Execução Receita e Despesa com saldo não utilizado, sem comprovação de recolhimento desse saldo;
d)	ausência de documentos fiscais para as despesas;
e)	ausência de conta bancária específica
20.	Portanto, constatada a revelia dos responsáveis, passa-se à análise da documentação apresentada como prestação de contas e das informações constantes dos pareceres técnico e financeiro, conforme preconiza o mencionado Acórdão 309/2017-TCU-Plenário.
2. Da análise em relação à documentação apresentada na prestação de contas
21.	Conforme já apontado no relatório de instauração da TCE, a documentação apresentada não fora suficiente para comprovar a boa e regular aplicação dos recursos públicos. Nota-se que a conta bancária não era específica para o convênio (peça 46, p. 20-28) , visto que existiam débitos anteriores à transferência dos recursos por parte da União. Além disso, inexistem nos autos documentos fiscais ou equivalentes, faturas, recibos, notas fiscais ou outros documentos comprobatórios imprescindíveis à ratificação da aplicação dos recursos públicos no objeto previamente pactuado.
22.	Salienta-se que, diferente das informações constantes no parecer financeiro emitido pelo ME, o relatório de execução da receita e despesa do convênio apontou saldo remanescente de R$ 336,91 (peça 46, p. 6) , e não de R$ 107.363,91 (peça 45, p. 11) .
23.	Por outro lado, as únicas notas fiscais existentes versam sobre a aquisição de material permanente. Conforme previa originalmente o plano de trabalho, seriam utilizados R$ 14.000,00 para a aquisição de quatro aparelhos televisores, quatro aparelhos de DVD, quatro aparelhos de som e quatro câmeras digitais. Vislumbra-se, de pronto, que o valor das notas fiscais de compra de bens adquiridos, produzidos ou construídos com recursos do Convênio 138/2005 alcançou a monta de R$ 14.830,00 (peça 46, p. 11-16) . Observa-se que foram adquiridos outros materiais junto com os originalmente previstos no plano de trabalho.
24.	Todavia, considerando que o preço das notas fiscais é consideravelmente inferior ao que fora previsto no plano do trabalho, bem como que tais recursos foram utilizados também para a aquisição de material permanente segundo as notas fiscais acostadas aos autos, mostra-se comprovada despesa no montante de R$ 14.830,00.
25.	Some-se à tal quantia os dispêndios com a então vigente Contribuição Provisória sobre Movimentações Financeiras (CPMF) , cuja alíquota vigente era de 0,38%. Dessa forma, os únicos valores comprovados alcançam o montante de R$ 14.886,35. Quando abatido tal valor do total dos recursos repassados pelo órgão concedente (R$ 203.600,00) , nota-se que o valor não comprovado atinge o montante de R$ 188.713,65.
26.	Em razão disso, considerando ainda que parte dos recursos da conta correspondiam aos rendimentos da aplicação financeira, nota-se que o convênio deveria ter sido executado em sua integralidade, fazendo-se necessária a inserção da integralidade dos recursos da contrapartida, previstos e não comprovados, no cálculo do débito da presente TCE, conforme entendimento já emanado por esta corte de contas mediante os Acórdão 4500/2016-TCU-Segunda Câmara e 2423/2015-TCU-Segunda Câmara, ambos de relatoria do Ministro André de Carvalho, in verbis:
A não aplicação de contrapartida por convenente enseja a devolução ao ente repassador da quantia que deveria ter sido aplicada. O montante devido deve ser obtido a partir da incidência de percentual - extraído da relação original entre contrapartida e recursos repassados pelo concedente - sobre os recursos transferidos e corretamente aplicados.
Acórdão 4500/2016-TCU-Segunda Câmara e 2423/2015-TCU-Segunda Câmara
Relator: ANDRÉ DE CARVALHO
27.	Desse modo, o valor devido referente a esta rubrica é de R$ 431,70 a serem restituídos aos cofres públicos, conforme modelo de cálculo abaixo:
Quadro 2 – Cálculo do valor da contrapartida a ser restituído
	Rubrica
	Valor Total

	Valor total do ajuste
	R$ 209.708,00

	Parcela da União
	R$ 203.600,00 (97,1% do total do ajuste) 

	Contrapartida
	R$ 6.108,00 (2,9% do total do ajuste) 

	Valor efetivamente aplicado no ajuste
	R$ 14.886,35

	Valor devido de contrapartida
	R$ 431,70 (2,9% do montante efetivamente aplicado) 

28.	No que diz respeito aos rendimentos da aplicação financeira, destaca-se a não devolução de rendimentos financeiros efetivamente auferidos pelo convenente, e não aplicados no objeto do convênio, constitui débito, nos termos do Acórdão 5774/2015-TCU-Primeira Câmara, de relatoria do Ministro José Múcio.
29.	Dada a ausência dos extratos das aplicações financeiras, foi necessária a análise minuciosa do extrato bancário da conta do convênio, de modo a identificar-se o montante investido e o montante sacado. Feito tal estudo, obteve-se o seguinte quadro de débitos e créditos:
Quadro 3 – Aplicação e resgate em aplicações financeiras do Convênio 138/2005
	Aplicação Financeira

	Data
	Aplicação
	Resgate

	26/09/2005
	 R$              158.990,00 

	27/10/2005
	 - 
	 R$          17.700,00 

	16/11/2005
	 - 
	 R$               500,00 

	28/11/2005
	 - 
	 R$          19.000,00 

	09/12/2005
	 - 
	 R$               400,00 

	19/12/2005
	 - 
	 R$            1.236,25 

	26/12/2005
	 - 
	 R$          17.700,00 

	26/01/2006
	 - 
	 R$          25.700,00 

	06/02/2006
	 - 
	 R$            2.000,00 

	02/03/2006
	 - 
	 R$          17.700,00 

	29/03/2006
	 - 
	 R$          19.000,00 

	05/04/2006
	 - 
	 R$            5.300,00 

	12/04/2006
	 - 
	 R$               600,00 

	26/04/2006
	 - 
	 R$          19.200,00 

	10/05/2006
	 - 
	 R$            2.300,00 

	29/05/2006
	 - 
	 R$          20.123,96 

	Total
	 R$              158.990,00 
	 R$         168.460,21 

	Saldo remanescente
	 R$            9.470,21 

Fonte: peça 46, p. 20-28
30.	O total de resgates superior ao total investido demonstra o montante de rendimento da aplicação financeira na monta de R$ 9.470,21, divergente com o apontado pelo Relatório de Execução Receita e Despesa na cifra de R$ 8.270,21 (peça 46, p. 3) . Conforme explanado anteriormente, aquele valor deve ser ressarcido aos cofres públicos, visto que não ocorreu a comprovação de sua regular aplicação.
31.	Ante todo o exposto, vislumbra-se que os elementos trazidos aos autos não comprovam a boa e regular aplicação dos recursos públicos por parte da Associação Recreativa Desportiva e Cultural do Recanto das Emas, bem como da Sra. Alaídes Rodrigues de Souza, na condição de Diretora Presidente da associação, apurando-se débito em decorrência de impugnação de despesas não comprovadas (R$ 188.713,65) , da não comprovação de aplicação da contrapartida (R$ 431,70) , e da não devolução de rendimentos financeiros não aplicados no objeto pactuado (R$ 9.470,21) , atingindo o valor original de R$ 198.615,56.
3. Da responsabilidade dos atores envolvidos
32.	De todo exposto, é possível atribuir responsabilidade à entidade convenente e à Presidente dessa entidade, conforme explicitado abaixo e na Matriz de Responsabilidade (peça 71) :
Responsável: Associação Recreativa Desportiva e Cultural do Recanto das Emas - Aruremas (CNPJ 02.378.205/0001-30) 
Ocorrência: Não comprovação da boa e regular aplicação dos recursos do Convênio 138/2005.
Conduta: Apresentar de forma incompleta e com diversas lacunas a prestação de contas do Convênio 138/2005, tais como: a conciliação bancária apresentada não demonstra a real movimentação dos recursos; extrato bancário da conta específica com inúmeros débitos de diversos montantes sem qualquer comprovação fiscal; Relatório de Execução Receita e Despesa com saldo não utilizado, sem comprovação de recolhimento desse saldo; ausência de documentos fiscais para as despesas; ausência de conta bancária específica.
Objeto no qual foi identificada a situação: Convênio 138/2005 (Siafi: 525945) 
Critérios: CF/1998, art. 70, parágrafo único, Lei 8.443/1992, arts. 1º, inc. I, 5º, VII, do RI/TCU, arts. I, inc. I, 5º, inc. VIII; art. 66 do Decreto 93.872/86; arts. 22, 28 e 30 da IN/STN 1/1997; alíneas ‘n’ e ‘t’, inciso II, Cláusula Terceira Das Obrigações, Cláusula Décima Da Prestação de Contas - Do Termo de Convênio 138/2005; 
Evidências: Relatório Final de Execução Físico-Financeira (peça 46, p. 1-3) ; Relatório de Execução Receita e Despesa (peça 46, p. 4-6) ; Relação de pagamentos (peça 46, p. 7-10) ; Relação de bens adquiridos produzidos ou construídos com recursos do convênio (peça 46, p. 11) ; Notas fiscais (peça 46, p. 12-16) ; Declarações (peça 46, p. 17-18 e 29) ; Conciliação Bancária (peça 46, p. 19) ; Extratos bancários (peça 46, p. 20-28) ; Relatório de Cumprimento do Objeto (peça 46, p. 30-31) ; Planilha com os dados das oficinas e fotos (peça 46, p. 32-55) ; Matéria veiculada no sítio eletrônico do ME sobre o evento (peça 55, p. 55) . Parecer Técnico (peça 45, p. 9-10) ; Parecer Financeiro (peça 45, p. 47-51) .
Nexo de Causalidade: A apresentação da prestação de contas de forma incompleta e com lacunas resultou na não comprovação da boa e regular aplicação dos recursos do Convênio 138/2005.
Culpabilidade: A conduta do responsável, no caso em tela, é reprovável, tendo em vista que não é possível afirmar que houve boa-fé do responsável; é razoável afirmar que era possível ao responsável ter consciência da ilicitude em deixar de praticar o ato a que estava obrigado; e, é razoável afirmar que era exigível do responsável conduta diversa daquela que ele adotou, consideradas as circunstâncias que o cercavam, pois deveria ter apresentado a documentação complementar solicitada de modo a suprir as lacunas existentes na prestação de contas.
O caput do art. 28 da IN STN 1/1997 estabelece:
Art. 28. O órgão ou entidade que receber recursos, inclusive de origem externa, na forma estabelecida nesta Instrução Normativa, ficará sujeito a apresentar prestação de contas final do total dos recursos recebidos, que será constituída de relatório de cumprimento do objeto, acompanhada de: (...) 
33.	Portanto, é obrigação da entidade convenente apresentar a prestação de contas na forma estabelecida pela referida Instrução Normativa.
34.	Em face do exposto, é de se concluir que a conduta do responsável é culpável, ou seja, reprovável, razão pela qual suas contas devem ser julgadas irregulares, conforme disposto na LOTCU em seu art. 16, III, A.
Responsável: Alaídes Rodrigues de Sousa (CPF XXX.706.671-XX) 
Ocorrência: Não comprovação da boa e regular aplicação dos recursos do Convênio 138/2005.
Conduta: apresentar de forma incompleta e com diversas lacunas a prestação de contas do Convênio 138/2005, tais como: a conciliação bancária apresentada não demonstra a real movimentação dos recursos; extrato bancário da conta específica com inúmeros débitos de diversos montantes sem qualquer comprovação fiscal; Relatório de Execução Receita e Despesa com saldo não utilizado de R$ 107.364,00, sem comprovação de recolhimento desse saldo.
Objeto no qual foi identificada a situação: Convênio 138/2005 (Siafi: 525945) 
Critérios: CF/1998, art. 70, parágrafo único, Lei 8.443/1992, arts. 1º, inc. I, 5º, VII, do RI/TCU, arts. I, inc. I, 5º, inc. VIII; art. 66 do Decreto 93.872/86; arts. 22, 28 e 30 da IN/STN 1/1997; alíneas ‘n’ e ‘t’, inciso II, Cláusula Terceira Das Obrigações, Cláusula Décima Da Prestação de Contas - Do Termo de Convênio 138/2005; 
Evidências: Relatório Final de Execução Físico-Financeira (peça 46, p. 1-3) ; Relatório de Execução Receita e Despesa (peça 46, p. 4-6) ; Relação de pagamentos (peça 46, p. 7-10) ; Relação de bens adquiridos produzidos ou construídos com recursos do convênio (peça 46, p. 11) ; Notas fiscais (peça 46, p. 12-16) ; Declarações (peça 46, p. 17-18 e 29) ; Conciliação Bancária (peça 46, p. 19) ; Extratos bancários (peça 46, p. 20-28) ; Relatório de Cumprimento do Objeto (peça 46, p. 30-31) ; Planilha com os dados das oficinas e fotos (peça 46, p. 32-55) ; Matéria veiculada no sítio eletrônico do ME sobre o evento (peça 55, p. 55) . Parecer Técnico (peça 45, p. 9-10) ; Parecer Financeiro (peça 45, p. 47-51) .
Nexo de Causalidade: A apresentação da prestação de contas de forma incompleta e com lacunas resultou na não comprovação da boa e regular aplicação dos recursos do Convênio 138/2005.
Culpabilidade: A conduta do responsável, no caso em tela, é reprovável, tendo em vista que: não é possível afirmar que houve boa-fé do responsável; é razoável afirmar que era possível ao responsável ter consciência da ilicitude em deixar de praticar o ato a que estava obrigado; e, é razoável afirmar que era exigível do responsável conduta diversa daquela que ele adotou, consideradas as circunstâncias que o cercavam, pois deveria ter apresentado a documentação complementar solicitada de modo a suprir as lacunas existentes na prestação de contas.
35.	A Súmula TCU 286/2014 estabelece que os administradores da entidade responderão solidariamente com a entidade, in verbis:
A pessoa jurídica de direito privado destinatária de transferências voluntárias de recursos federais feitas com vistas à consecução de uma finalidade pública responde solidariamente com seus administradores pelos danos causados ao erário na aplicação desses recursos.
36.	Em face do exposto, é de se concluir que a conduta do responsável é culpável, ou seja, reprovável, razão pela qual suas contas devem ser julgadas irregulares, conforme disposto na LOTCU em seu art. 16, III, “a”.
CONCLUSÃO
37.	Após serem devidamente citados, não houve apresentação de alegações de defesa por parte da Associação Recreativa Desportiva e Cultural do Recanto das Emas e da Sra. Alaídes Rodrigues de Souza, bem como não houve o recolhimento do débito imputado. Assim, procedeu-se ao prosseguimento normal do processo, conforme preconizado no Acórdão 3756/2017-TCU-Segunda Câmara, e, em obediência ao princípio da verdade material, passou-se ao exame da prestação de contas apresentada no âmbito do Convênio 	138/2005 (itens 21-30) . 
38.	Diante das ocorrências descritas na seção “Exame Técnico”, foi possível, na forma dos arts. 10, § 1º, e 12, incisos I e II, da Lei 8.443/1992 c/c o art. 202, incisos I e II, do RI/TCU, definir a responsabilidade solidária da Associação Recreativa Desportiva e Cultural do Recanto das Emas (Aruremas) e da Sra. Alaídes Rodrigues de Souza, na condição de Diretora Presidente da referida associação, bem como foi possível apurar adequadamente o débito a eles atribuído. 
PROPOSTA DE ENCAMINHAMENTO
39.	Diante do exposto, submetem-se os autos à consideração superior, propondo:
	a) julgar, com fundamento nos arts. 1º, inciso I, 16, inciso III, alínea “a” da Lei 8.443/1992 c/c os arts. 19 e 23, inciso III, da mesma Lei, e com arts. 1º, inciso I, 209, inciso I, 210 e 214, inciso III, do Regimento Interno, irregulares as contas da Sra. Alaídes Rodrigues de Sousa (CPF XXX.706.671-XX) e da Associação Recreativa Desportiva e Cultural do Recanto das Emas – Aruremas (CNPJ 02.378.205/0001-30) e condená-las, em solidariedade, ao pagamento das quantias a seguir especificadas, com a fixação do prazo de quinze dias, a contar das notificações, para comprovarem, perante o Tribunal (art. 214, inciso III, alínea “a”, do Regimento Interno) , o recolhimento da dívida aos cofres do Tesouro Nacional, atualizada monetariamente e acrescida dos juros de mora, calculados a partir das datas discriminadas, até a data do recolhimento, na forma prevista na legislação em vigor, em decorrência da seguinte irregularidade (itens 21-30) :
	VALOR ORIGINAL (reais) 
	DATA DA OCORRÊNCIA

	198.615,56
	16/09/2005

                                                   Valor atualizado até 31/7/2017: R$ 703.536,86 (peça 41) 
b) aplicar à Sra. Sra. Alaídes Rodrigues de Sousa (CPF XXX.706.671-XX) e à Associação Recreativa Desportiva e Cultural do Recanto das Emas – Aruremas (CNPJ 02.378.205/0001-30) , individualmente, a multa prevista no art. 57 da Lei 8.443/1992 c/c o art. 267 do Regimento Interno, com a fixação do prazo de quinze dias, a contar das notificações, para comprovarem, perante o Tribunal (art. 214, inciso III, alínea “a”, do Regimento Interno) , o recolhimento das dívidas aos cofres do Tesouro Nacional, atualizadas monetariamente desde a data do acórdão que vier a ser proferido até a dos efetivos recolhimentos, se forem pagas após o vencimento, na forma da legislação em vigor;
c) autorizar, desde logo, nos termos do art. 28, inciso II, da Lei 8.443/1992, a cobrança judicial das dívidas caso não atendidas as notificações;
c) encaminhar o acórdão que vier a ser proferido, assim como o relatório e o voto que o fundamentarem, à Sra. Alaídes Rodrigues de Sousa (CPF: XXX.706.671-XX) e à Associação Recreativa Desportiva e Cultural do Recanto das Emas – Aruremas (CNPJ 02.378.205/0001-30) .”
O MP/TCU se manifestou nos seguintes termos:
“Trata-se de tomada de contas especial instaurada pela Secretaria Nacional de Desenvolvimento do Esporte do Lazer, do Ministério do Esporte, em face da Associação Recreativa Desportiva e Cultural do Recanto das Emas (Aruremas) e da Sra. Alaídes Rodrigues de Souza, na condição de Diretora Presidente da associação, em razão da impugnação das despesas do Convênio 138/2005, tendo por objeto a implantação de sete núcleos do “Programa Esporte e Lazer na Cidade” em quatro localidades do Distrito Federal.
Os recursos federais foram transferidos integralmente no montante de R$ 203.600,00, em 16/9/2005.
Mediante despacho de peça 42 foi acolhida sugestão preliminar ventilada por este representante do MPTCU, no intuito de se determinar ao órgão instaurador da TCE a remessa da documentação necessária ao exame de mérito do processo e da regularização formal do feito, consoante preconiza a IN-TCU nº 71/2012.
Presentes os novos elementos nos autos, a unidade técnica entendeu por bem efetivar nova citação dos responsáveis, o que foi consumado nos termos dos ofícios de peças 50 e 51.
Em resposta aos chamamentos por derradeiro efetuados, os citados compareceram aos autos para solicitar dilação de prazo para apresentação de defesa (cf. peças 62 e 63) . Deferido o pedido, transcorreu, todavia, in albis o prazo concedido, quedando-se revéis os responsáveis.
Tendo-se operado a revelia e vindo aos autos os elementos necessários, nos termos regulamentares, à composição do processo de tomada de contas especial, deve o feito ter prosseguimento, à luz do art. 12, § 3º, da Lei nº 8.443/1992.
Em derradeira instrução meritória, a SecexEducação propõe a irregularidade das contas e a condenação em débito dos responsáveis solidários pelo montante dos recursos repassados carentes de comprovação de regular aplicação, em valores históricos de R$ 198.615.56. Sugere, ainda, a aplicação da multa prevista no art. 57 da Lei nº 8.443/1992.
Manifesto-me de acordo com a unidade técnica, exceto quanto à aplicação da multa. Considerando que os fatos impugnados remontam à data da transferência dos recursos, ou seja, em 16/09/2005, observo que as citações válidas que tiveram efeito nos autos foram autorizadas em 9/1/2017 (cf. pronunciamento de peça 48, ao acolher a instrução de peça 47) , deduz-se que transcorreram, portanto, mais de dez anos, o que faz incidir a prescrição da pretensão punitiva do Tribunal, nos termos definidos no Acórdão 1441/2016-TCU-Plenário.”
É o relatório.

não há

Subprocurador-Geral Lucas Rocha Furtado.

TOMADA DE CONTAS ESPECIAL. IMPUGNAÇÃO PARCIAL DAS DESPESAS DO CONVÊNIO 138/2005, CUJO OBJETO ERA A IMPLANTAÇÃO DE SETE NÚCLEOS DO PROGRAMA ESPORTE E LAZER EM QUATRO CIDADES DO DISTRITO FEDERAL. CITAÇÃO DOS RESPONSÁVEIS. REVELIA. CONTAS IRREGULARES. DÉBITO.

TOMADA DE CONTAS ESPECIAL (TCE)

Secretaria de Controle Externo da Educação, da Cultura e do Desporto (SecexEduc).

Trata-se de tomada de contas especial instaurada pelo Ministério do Esporte em face da Associação Recreativa Desportiva e Cultural do Recanto das Emas (Aruremas) e de Alaídes Rodrigues de Sousa, diretora presidente da entidade, em razão da impugnação parcial das despesas do Convênio 138/2005, cujo objeto era a implantação de sete núcleos do programa esporte e lazer em quatro localidades do Distrito Federal.
Para a execução da avença, foi previsto o total de R$ 209.708,00 (peça 2, p. 17) , cabendo ao Concedente a transferência de R$ 203.600,00, efetivada por meio de ordem bancária única em 16/9/2005 (peça 2, p. 27) .
Devidamente citados no âmbito desta Corte, os responsáveis permaneceram silentes, devendo ser considerados revéis, com base no artigo 12, §3º, da Lei 8.443/1992. 
Consoante derradeira instrução da unidade técnica, a prestação de contas do convênio apresentou as seguintes irregularidades:
a)	a conciliação bancária apresentada não demonstra a real movimentação dos recursos;
b)	extrato bancário da conta específica com inúmeros débitos de diversos montantes sem qualquer comprovação fiscal;
c)	Relatório de Execução Receita e Despesa com saldo não utilizado, sem comprovação de recolhimento desse saldo;
d)	ausência de documentos fiscais para as despesas;
e)	ausência de conta bancária específica. 
Restou comprovada, mediante notas fiscais, apenas a aquisição de material permanente, no montante de R$ 14.830,00. Com o valor da então vigente CPMF, o valor total comprovado alcança R$ 14.886.35.
Considerando que a contrapartida prevista representava proporção de 2,9% do total de R$ 209.708,00, do montante comprovado (R$ 14.886,35) , R$ 431,70 deveriam ter sido arcados com recursos da contrapartida.   
Dessa forma, há débito de R$ 189.145,35, em valores originais (R$ 203.600,00 – R$ 14.886,35 + R$ 431,70) . 
Em valores atualizados, o débito totaliza: R$ 388.314,00. 
Deixo de acrescer a esse valor o montante calculado pela unidade instrutiva a título de rendimento de aplicação financeira, tendo em vista que o valor original do débito deverá ser atualizado e acrescido de juros de mora desde 16/9/2005, ocasião em que os recursos federais foram transferidos ao Convenente, nos termos do artigo 9º, da Instrução Normativa-TCU 71/2012:
Art. 9º A atualização monetária e os juros moratórios incidentes sobre o valor do débito devem ser calculados segundo o prescrito na legislação vigente, a partir  (NR) (todo o art.) (Instrução Normativa nº 76, de 23/11/2016, DOU de 12/12/2016)  :
I da data do crédito na conta bancária específica, quando conhecida, ou da data do repasse dos recursos - no caso de omissão no dever de prestar contas ou de as contas apresentadas não comprovarem a regular aplicação dos recursos, exceto nas ocorrências previstas no inciso II deste artigo;
II da data do pagamento - quando houver impugnação de despesas específicas e os recursos tiverem sido aplicados no mercado financeiro ou quando caracterizada responsabilidade de terceiro. [...]
Quanto à impossibilidade de cobrança dos rendimentos de aplicação financeira e de atualização monetária e juros de mora relativos ao mesmo período, menciono os seguintes enunciados da Jurisprudência Selecionada do Tribunal:
A imputação de débito pela perda de rendimentos em razão da ausência de aplicação financeira dos recursos de convênio não implica bis in idem com a atualização monetária incidente sobre o valor da condenação, desde que não haja superposição dos períodos e quantias considerados como bases de cálculo. (Acórdão 5363/2016-TCU-Primeira Câmara, Relator Ministro Benjamin Zymler) 
É legal a cobrança de débito pela ausência de aplicação dos recursos do convênio no mercado financeiro, sem que se caracterize bis in idem, quando o período em que se deixou de auferir renda com a aplicação financeira for anterior à data de ocorrência do débito principal (Acórdão 2534/2016-TCU-Primeira Câmara, Relator Ministro José Múcio Monteiro)  
Por fim, acolho a proposta do Parquet especializado no sentido de reconhecer a prescrição da pretensão punitiva do Tribunal, nos termos do Acórdão 1441/2016-TCU-Plenário, em razão de o prazo final para a apresentação da prestação de contas ter-se encerrado em agosto de 2006 (peça 2, p. 16-17) e de a autorização para a realização das citações (válidas) ter ocorrido apenas em 9/1/2017 (peça 48) . 
Ante o exposto, voto no sentido de que o Tribunal adote o acórdão que ora submeto à deliberação deste colegiado.
TCU, Sala das Sessões Ministro Luciano Brandão Alves de Souza, em 19 de fevereiro de 2019.
WALTON ALENCAR RODRIGUES 
Relator